【裁判字號】    98,消債更,103
【裁判日期】    980323
【裁判案由】    更生事件
【裁判全文】
臺灣板橋地方法院民事裁定           98年度消債更字第103號
聲  請  人  甲○○
上列當事人因消費者債務清理事件聲請更生，本院裁定如下：
    主  文
更生之聲請駁回。
聲請費用由聲請人負擔。
    理  由
一、本件聲請更生之意旨略以：聲請人因負欠信用卡等債務共計
    新台幣（下同）821,677 元，於97年9 月間曾向最大債權金
    融機構渣打國際商業銀行股份有限公司請求共同協商債務清
    償方案，該銀行提出每期清償金額為10,000元，惟聲請人能
    清償之金額約為每月5,000 元，是以協商不成立。又聲請人
    現有月薪約30,000元，扣除每月基本生活支出約25,000元，
    是以聲請人每月薪資扣除基本生活支出實已所剩無幾，故有
    不可歸責事由，請鈞院裁定更生等云云。
二、按債務人對於金融機構因消費借貸、自用住宅借款、信用卡
    或現金卡契約而負債務，在聲請更生或清算前，應提出債權
    人清冊，以書面向最大債權金融機構請求協商債務清償方案
    並表明共同協商之意旨，消費者債務清理條例第151條第1項
    定有明文。而消費者債務清理條例所定之前置協商程序，其
    立法目的係因債務人對於金融機構因消費借貸、自用住宅借
    款、信用卡或現金卡契約而負債務，其法律關係較單純明確
    ，金融機構並已訂有債務協商機制，使債務人與多數債權人
    間能利用法院程序外解決之協商機制而自主解決其債務，如
    能協商成立，債務人或不須依本條例聲請更生或清算，可疏
    減法院負擔，有效分配司法資源，遂採行協商前置主義。申
    言之：
  1.就債務人協力協商之義務而言：
    債務人須盡己之力與最大債權金融機構謀求自主性的協議清
    償債務方案，若債務人於衡酌己身清償資力，提出符合正當
    性及合理性之清償計畫，卻不被最大債權金融機構所接受時
    ，債務人自得求助於法院，選擇向法院聲請更生或清算。反
    之，若債務人僅徒具形式提出協商聲請，而不以積極態度謀
    求解決清償債務方案；或事後又撤回協商之聲請；或債務人
    所提出之債務清償方案與其清償資力不具相當性與合理性時
    ，亦即在衡量債務人之負債原因、經濟收入情況、通常生活
    必要性之支出等客觀情狀後，債務人提出之清償計畫，並不
    符合比例原則之要求時，自不能認債務人已充分踐行法律所
    要求之協商程序；否則，若不問債務人之清償資力如何，概
    命最大債權金融機構必須接受清償條件，即難謂否符合法律
    所定前置協商之精神。
  2.就法院發動債務清理程序之必要性而言：
    消費者債務清理條例所定協商前置程序之意旨，在使金融機
    構與債務人就特定種類之債務清理事務上，利用法院程序外
    解決之協商機制，為迅速有效之自主性解決。而此一程序之
    進行，有賴當事人間之協力配合，本於誠信為基礎，形成債
    務清理之共識，藉由法院之事後核可，賦予協商內容作為執
    行名義之正當性。苟債務人無視協商程序而直接進入更生程
    序，或於前置協商程序時，故意使協商破裂，雖有債務協商
    不成立之形式，然藉由此方式造成此等結論，難謂債務人有
    進行債務清理之誠意可言，則不啻根本否認前置協商之立法
    意旨。而國家司法資源介入私人紛爭之處理，應符必要性及
    合適性原則，亦即指國家權力行使之手段須可達成其目的，
    當手段不能完成權力行使目的時，即欠缺此合適性原則，而
    在所有可能達成目的之方法中，應選擇符合經濟性、效率性
    、相當性之債務清理方式，此不僅須考量債務人之利益，更
    須兼顧債權人之債權獲償之可能；否則，濫用司法程序之結
    果，亦有侵害了憲法上所保障債權人財產權之虞。
三、本院查：
  (一)就本件聲請人之清償資力而言：
    依聲請人現任職於和成欣業股份有限公司，依95年度及96年
    度綜合所得稅各類所得資料清單記載，該兩年度之平均月所
    得分別為36,929元及35,898元（見本院卷第 22頁、第102頁
    ），又依行政院主計處公佈之97年度臺灣省每人每月最低生
    活費用為9,829元，該最低生活費用即包括食、衣、住、行
    等費用在內，而聲請人既已負債大於資產，本應較一般人更
    節約支出撙節開銷，蓋消費者債務清理條例所定債務清理程
    序之立法精神，並非維持債務人過去慣常之寬裕生活，而係
    重新檢視消費行為樽節支出，故聲請人既已有不能清償之事
    由，生活消費程度自應受有限制，每月生活開支，自不能與
    一般人等量齊觀。例如：不得乘坐計程車，不得出入三星級
    以上之飯店、餐廳等，除有絕對必要性支出之外，自當縮衣
    節食，刻苦生活、優先誠實履行清償債務之責。聲請人既於
    陳報狀載其每月基生生活支出 25,000（見本院卷第6頁），
    是以聲請人每月月薪餘扣上開費用後，仍剩 1萬餘元【計算
    式：36,929元-25,000元=11,929元（95年度）、 35,898 元
    25,000元= 10,898元（96年度），元以下四捨五入】實足以
    清償渣打國際商業銀行提議之協商條件每月還款金額8,605
    元，有渣打銀行陳報狀在卷可稽 (見本院卷第47頁），是以
    前置協商之債權人所提議之協商條件，應屬聲請人清償能力
    範圍之內。
  (二)就債務人之日常生活支出而言：
  1.聲請人於財產及收入狀況說明書之欄內記載每月負擔需負擔
     5,000部分，依聲請人提出之土地及建物登記謄本所示，聲
    請人並非該房屋貸款之債務人，亦無代配偶負清償之法律上
    義務，故該筆房貸自非屬聲請人之必要支出，且聲請人本身
    負債已大於資產，自應以履行自身所負擔之債務為先，而非
    於聲請人已負債之情況下，卻又將配偶之貸款債務納入自己
    每月之必要支出或債務，此不僅與法律規定未合，且將加重
    聲請人之負擔，而有害於聲請人其他債權人債權之公平實現
    ，故聲請人主張每月須繳納配偶房貸 5,000元，核非屬必要
    費用。
  2.聲請人於財產及收入狀況說明書之「依法受債務人扶養之人
    」欄內記載每月需支出三名子女每位扶養費9,700元，聲請
    人僅負擔3,000元，合計負擔共9,000元，有聲請人卷附臺北
    縣私立名揚拖兒所月費收據可憑。然依國稅局扶養免稅額計
    算，扶養費用每人每月為6,417元，是以聲請人所陳報扶養
    費用是否過高，實有疑義。
  3.綜上所述，聲請人如勤勞刻苦生活，將上開陳報之房貸費用
    及扶養費省下，其每月至少仍可免去8,000 元以上之非絕對
    必要性之支出，核屬相當而足以維持債務人及其家屬生活所
    必需。
  (三)就聲請人於本案是否確實有進行實質之協商程序而言：
  1.按消費者債務清理條例採協商前置主義，債務人在聲請更生
    或清算前，應提出債權人清冊，以書面向最大債權金融機構
    請求協商債務清償方案並表明共同協商之意旨，消費者債務
    清理條例第151 條第1 項定有明文。同條例第153 條雖另規
    定：自債務人提出協商請求之翌日起逾三十日不開始協商，
    或自開始協商之翌日起逾九十日協商不成立，債務人得逕向
    法院聲請更生或清算。惟上開視為協商不成立之情形，係以
    債務人提出書面債務清償方案，在符合相當性、合理性之償
    債計畫前提之下，進行實質上協商逾三十日而不成立時，或
    債權人自開始協商之翌日起逾九十日不願協商而不成立，債
    務人始得不具協商不成立證明書，逕向法院聲請更生或清算
    。本案情形，聲請人向本院提出更生之聲請，並未檢附最大
    債權金融構渣打國際商業銀行股份有限公司出具之協商不成
    立證明書，亦未提出曾向該銀行提出曾檢附債權人清冊，以
    書面向最大債權金融機構請求協商債務清償方案並表明共同
    協商意旨之申請書，嗣經本院於98年2 月6 日裁定命聲請人
    於20日內補正上開欠缺之法定程式，聲請人於98年2 月11日
    收受上開裁定後，雖於98年3 月12日具狀陳報，但仍未補正
    協商不成立證明書，或曾向最大債權金融機構請求協商債務
    清償方案之書面證據。
  2.本院綜合最大債權金融構渣打國際商業銀行股份有限公司及
    荷商荷蘭銀行股份有限公司台北分公司知陳報結果（見本院
    卷第47頁及第90頁），本案經最大債權金融構渣打商業銀行
    於97年8 月7 日作成5成 之清償方案，最優惠之方案給予債
    120 期，年利率4.5%，月付8, 605元，惟經面談紀錄表顯示
    本案債務人處理意願低落，對於任何條件皆無法配合，債務
    人並於97年9 月19日主動撤件，已難足認聲請人有參與前置
    協商之誠意。故上開減免聲請人債務之協商條件已屬優惠，
    聲請人竟圖逕行運用法院更生程序，使消費者債務清理條例
    之協商程序徒具形式，自非法之所許。
三、據上所述，本件聲請人雖主張其已踐行前置協商程序，惟不
    僅未遵本院補正命令提出協商不成立證明書，亦未提出曾以
    書面向最大債權金融機構請求協商債務清償方案之書面證據
    ，自堪認債權人主張聲請人曾於97年9 月19日主動撤回協商
    之聲請為真實，本案聲請人不為實質上之協商，每月僅願還
    款至多5,000 元，其它方案均不接受，致使協商無從開始而
    徒具形式，足認聲請人無參與協商之誠意，形同未確實踐行
    前置協商程序。依前揭說明，本件更生之聲請，於法尚有未
    合，自應裁定駁回之。至於，聲請人應再度本於消費者債務
    清理條例之理立法精神，重新檢視消費生活習慣，節約支出
    撙節開銷，重新向最大債權金融機構提出協商，若確有實質
    協商而不成立之情形，始得再向法院提出更生或清算之聲請
    。又關於聲請人所預繳納之郵務送達費1,700 元，則待本件
    更生聲請事件確定後，如仍尚有剩餘，再予檢還聲請人，併
    此敘明。
中    華    民    國    98    年    3     月    23    日
                  民事第一庭    法  官  黎文德
以上正本證明與原本無異
如不服本裁定應於送達後10日內向本院提出抗告狀，並應繳納抗
告費新台幣1,000元整。
中    華    民    國    98    年    3     月    23    日
                                書記官  趙彬


司法院資訊處製作；財團法人民間司法改革基金會備份。
